【裁判字號】    92,上易,3138
【裁判日期】    921230
【裁判案由】    侵占
【裁判全文】
臺灣高等法院刑事判決                          九十二年度上易字第三一三八號
    上  訴  人
    即  被  告  丁○○原名江永.
    選任辯護人  趙國生律師
右上訴人因侵占案件，不服臺灣桃園地方法院九十二年度易字第五０三號，中華民國
九十二年年七月二十九日第一審判決（起訴案號：臺灣桃園地方法院檢察署九十二年
度偵字第八四九號），提起上訴，本院判決如左：
    主  文
原判決撤銷。
丁○○無罪。
    理  由
一、本件公訴意旨略以：被告丁○○（原名江永昇）之祖父江文樹原有坐落桃園縣八
    德市○○段一０一七之二二地號、一０一七之二三地號土地，於民國九十一年一
    月間經桃園縣政府函告徵收並發給補償費新台幣（下同）共二千五百一十萬七千
    三百元，江文樹即指示同住之丁○○前往領取，並先後多次告知女兒戊○○○、
    陳江璧玉、黃江璧琴、乙○○、丙○○、李江璧珠及丁○○領取之徵收補償費，
    給予六個女兒及兒子甲○○（即丁○○之父）、孫子丁○○及其本人各得一百六
    十一萬元，給予甲○○之前妻（即丁○○之生母）五十萬元。嗣戊○○○、陳江
    璧玉、黃江璧琴、丙○○、乙○○、丙○○、李江璧珠及丁○○於九十一年二月
    四日共同自郵局領取一千五百萬元之現金至黃江璧琴家中，一同將現金分為九份
    ，戊○○○等六人各自拿取其分得之一百六十一萬元後，其餘甲○○及其前妻部
    分二百十一萬元交由丁○○負責轉交。詎丁○○竟意圖為自己不法之所有，於不
    詳時地將該等款項侵吞入己。迨甲○○事後與其姊妹談起，方知上情。因認被告
    丁○○所為，係犯刑法第三百三十五條第一項之侵占罪嫌。
二、按犯罪事實應依證據認定之，無證據不得推定其犯罪事實，刑事訴訟法第一百五
    十四條定有明文。又刑事訴訟法上所謂認定犯罪事實之證據，係指足以認定被告
    確有犯罪行為之積極證據而言，該項證據自須適合於被告犯罪事實之認定，始得
    採為斷罪資料；如未發現相當證據，或證據不足以證明，自不能以推測或擬制之
    方法，以為裁判之基礎，最高法院二十九年上字第三一○五號、四十年台上字第
    八十六號分別著有判例可資參照。
三、檢察官起訴及原審認定被告丁○○犯罪無非以：訊據被告丁○○雖不否認陪同姑
    姑戊○○○等人前往郵局領款，據告訴人甲○○又指訴歷歷，且江文樹生前多次
    告訴女兒戊○○○等人向被告丁○○拿徵收補償費一百六十一萬元，及渠等與被
    告共同領取一千五百萬元分配等情，亦經戊○○○、陳江璧玉、黃江璧琴、丙○○、乙○○、丙○○證述屬實。此外，復有桃園縣政府徵收八德市○○段一０一
    七之二二地號、一０一七之二三地號土地發款通知函、回執、領畢補償清冊影本
    、江文樹於新竹國際商業銀行帳號00000000000帳戶開戶填寫資料、
    交易明細在卷可資佐證等為其論據。
四、訊據被告丁○○固不否認曾與丙○○等人至郵局領取一千五百萬元補償費之事實
    ，然堅決否認有侵占之犯行，並辯稱：因伊幼年時父親即告訴人甲○○有外遇離
    家，伊自幼由祖父母撫養，與告訴人向來感情不睦，不敢交付一百六十一萬元給
    告訴人，伊在江文樹生亡前已將江文樹保留款一百六十一萬元，及欲分給告訴人
    之一百六十一萬元，全部交給江文樹本人處理云云。
五、經查：
（一）按按民法第四百零六條規定，稱贈與者，謂當事人約定，一方以自己之財產無
      償給與他方，他方允受之契約。是以必須當事人一方有以財產為無償給與他方
      之要約，經他方承諾者，始足當之，即當事人雙方就贈與契約內容意思表示合
      致者，贈與契約始克成立。是當事人締結贈與契約，對於契約必要之點，即贈
      與標的物之意思表示必須一致，否則，即難謂贈與契約業已成立。若父在生前
      以其所有財產分給諸子，係屬贈與性質，諸子間受贈財產之多寡，父得自由定
      之。此與繼承開始後，諸子按其應繼分繼承遺產者不同（最高法院二十二年上
      字第一五九五號判例參照）。
（二）查告訴人甲○○為江文樹之獨子，因早年耽溺逸樂揮霍成性欠下巨債，甲○○
      本人乃於民國五十九年一月五日收下分家費用，並立下「覺書」聲明自斯時起
      不得再對江文樹之財產乃至將來遺產有所主張，並同時簽訂「協議書」經法院
      公證後，由江文樹收執。被告丁○○此後與祖父江文樹共同生活，江文樹於九
      十一年四月十日別世，以上為被告及告訴人所不爭（見他字卷第三頁告訴狀）
      。按江文樹既接受告訴人甲○○拋棄繼承之覺書，而於生前分贈子女財產之際
      ，是否會分配一份於告訴人？已有疑竇。
（三）關於九十一年二月四日徵收補償款之可分贈一百六十一萬元之事，江文樹生前
      以其所有財產分給諸子、孫，係屬贈與性質，江文樹本得自由定之，此與繼承
      開始後，諸子按其應繼分繼承遺產者不同。告訴人自稱至同年端午節（按陽曆
      為九十一年六月十五日）前後，始經過宗親告知此事，則依首開說明江文樹生
      前與告訴人甲○○間，就贈與江文樹並無要約行為，甲○○亦無承諾行為之存
      在，即當事人江文樹、與甲○○雙方就贈與契約，並無任何意思表示，更遑論
      合致，贈與契約自始即難謂業已成立。且證人丙○○、戊○○○、乙○○等證
      稱：於分配完畢後，在江文樹生前臥病期間意識仍然清楚，於分配完畢後，回
      去探視．其父親江文樹有問，是否有拿到分配錢。甲○○自稱於江文樹生前臥
      病期間，亦有回家探視，卻未受江文樹本人此種訊問。且證人乙○○於本院證
      稱：江文樹臥病期間，告訴人有回家與江文樹同住過，末期並由被告丁○○僱
      請告訴人江文樹另一女婿看護江文樹等語（見本院審判筆錄第一四頁）。則江
      文樹本人生前若有贈與告訴人甲○○金錢之事，甲○○當時即應知悉，甚而予
      以承諾，是告訴人甲○○就一百六十一萬元部分當然並不知情，當然未曾承諾
      允受贈與，即難認自始有本件一百六十一萬元贈與關係存在。
（四）本件被告丁○○之祖父即江文樹生前所有坐落桃園縣八德市○○段一○一七之
      二二地號、第一○一七之二三地號二筆土地經桃園縣政府公告徵收並發給補償
      費共新台幣（下同）二千五百十萬七千三百元，江文樹即指示丁○○前往辦理
      領取，並於住院期間先後告知其女戊○○○、陳江璧玉、黃江璧琴、乙○○、
      丙○○、李江璧珠欲將其中之一千五百萬元分給丁○○之生母吳鳳英五十萬元
      ，剩下一千四百五十萬元則分做九份，每份一百六十一萬元（零頭一萬元由江
      文樹保留），江文樹本人保留一份、其餘丁○○、甲○○（丁○○之父），及
      戊○○○、陳江璧玉、黃江璧琴、乙○○、丙○○、李江璧珠等六名女兒各分
      得一份（即一百六十一萬元）。嗣由丙○○提供江文樹之郵局存摺予丁○○供
      存入該徵收補償款之國庫支票，並於九十一年二月四日由丁○○開車至黃江璧
      琴家中，並搭載陳江璧玉、江碧琴、乙○○及丙○○四人一起至郵局領款一千
      五百萬元至黃江璧琴家中，戊○○○、陳江璧玉、黃江璧琴、乙○○、丙○○
      、李江璧珠各取走一百六十一萬元後，丁○○本人亦取得一份一百六十一萬元
      ，剩下江文樹、吳鳳英、甲○○（丁○○之父）之應分得款項由丁○○保管取
      回，此為被告丁○○所不爭。但被告丁○○辯稱：「分配錢的經過並沒有錯，
      而且吳鳳英、江文樹、甲○○等人的錢也是由我所拿離我姑姑的住處。我把錢
      拿回家後，包括我的部分，我全部交給我祖父」（見本院審判筆錄）。證人丙○○、戊○○○、乙○○等證稱：「我們的父母親都是由丁○○在扶養，所以
      我們對於我父親應拿到的錢都沒有過問」，並證稱：於分配完畢後，在江文樹
      生前臥病期間意識仍然清楚，於分配完畢後，回去探視其父親江文樹有問，是
      否有拿到分配錢。江文樹既未質疑本院保留之一份及原欲分配給甲○○之一份
      、及甲○○前妻吳鳳英（即被告生母）之五十萬元等部分。則依此推論，被告
      丁○○辯稱已經交給江文樹保管一節，即非全然無據。
（五）江文樹委託領取之徵收補償款於九十一年二月四日分配，至江文樹於九十一年
      四月十日別世月十日別世，江文樹生前臥病期間意識既然清楚，則其分配剩餘
      之金錢自得自由處分，縱然江文樹別世後，其金錢下落不明，其子孫眾多，亦
      不能率爾推定係由被告丁○○予以侵占，不能證明被告犯罪。
六、原審不察而為被告丁○○有罪之判決，尚有未洽，被告丁○○上訴意旨指摘原判
    決不當為有理由，應由本院撤銷改判，諭知被告丁○○無罪之判決。
據上論斷，應依刑事訴訟法第三百六十九條第一項前段、第三百六十四條、第三百零
一條第一項前段，判決如主文。
本案經檢察官朱兆民到庭執行職務。
中      華      民      國    九十二    年     十二     月     三十     日
                              臺灣高等法院刑事第八庭
                                  審判長法  官  陳  祐  治
                                        法  官  楊  炳  禎
                                        法  官  王  炳  梁
右正本證明與原本無異。
不得上訴。
                                        書記官  潘  大  鵬
中      華      民      國    九十二    年      十二    月    三十一    日


司法院資訊處製作；財團法人民間司法改革基金會備份。
